臺灣高等法院高雄分院刑事判決　　　　　　　　　九十一年度上訴字第一五九一號
　　上　訴　人
　　即　被　告　甲○○
　　指定辯護人　本院公設辯護人李佩娟
右上訴人因偽造有價證券等案件，不服臺灣高雄地方法院九十年度訴字第二一九九號
中華民國九十一年八月十六日第一審判決（起訴案號：臺灣高雄地方法院檢察署九十
年度偵字第三五七六號），提起上訴，本院判決如左：
      主  文
原判決關於偽造有價證券及定執行刑部分均撤銷。
甲○○意圖供行使之用，而偽造有價證券，處有期徒刑參年貳月，偽造之欣格衛浴公
司印章一枚、如附表所示本票拾貳紙，均沒收。
其他上訴駁回。
右開撤銷改判部分所處之刑與駁回上訴所處有期徒刑陸月，應執行有期徒刑參年陸月
，偽造之欣格衛浴公司印章一枚、 如附表所示本票拾貳紙，均沒收。
      事  實
一、甲○○為莊頭北工業股份有限公司高雄分公司（下稱莊頭北公司）之業務員，為
    從事業務之人，擔任跑工地、與經銷商聯絡及收貨款等工作。民國八十七年十二
    月二十八日之任職期間，甲○○至莊頭北公司客戶名原實業有限公司（下稱名原
    公司）請領貨款，於領得名原公司所簽發以支付貨款之發票日八十八年一月三十
    一日、支票面額新台幣（下同）十一萬三千二百二十元、付款人為高新銀行、票
    據號碼ＫＳ0000000號之支票一紙後，因甲○○亦須繳付他人貨款而需錢
    花用，竟意圖為自己不法之所有，將該張支票予以侵占入己，並在該張支票背面
    背書後，交付予不知情之他人作為支付貨款之用。嗣經莊頭北公司又向名原公司
    請領貨款，經名原公司告知早已支付貨款，始得知上情。
二、甲○○另於八十七年二月間起，在莊頭北公司不知情之情形下，經欣格衛浴設備
    事業有限公司（下稱欣格公司）負責人葉國銘之同意，以欣格公司名義，向莊頭
    北公司購買衛浴設備等貨品，自行銷售，嗣於八十七年十一月二日起至八十七年
    十二月二十八日止，甲○○總計尚積欠莊頭北公司貨款五十二萬九千九百七十四
    元，經莊頭北公司屢次催討，甲○○因無錢償還貨款，竟於八十八年十一月間，
    意圖為自己不法之所有且意圖供行使之用，於八十八年十一月二十六日，透過不
    知情之刻印店人員偽造「欣格衛浴公司」印章一枚後，再以接續之故意，在如附
    表所示之本票十二張上，蓋用前揭欣格衛浴公司印章並偽造葉國銘之署名，以此
    方式偽造如附表所示之本票十二張後，甲○○再持偽造完成之本票十二張，向莊
    頭北公司主管施用詐術謊稱：欣格公司已經倒閉，但欣格公司願將貨款折價為四
    十二萬元，並承諾於八十九年一月三十一日開始按月攤還三萬五千元等語，而交
    付偽造完成之十二張本票予莊頭北公司職員作為擔保而行使，致莊頭北公司因此
    陷於錯誤而收受之，甲○○因此獲得緩期清償及債務減少之利益。嗣經莊頭北公
    司屆期提示兌現，惟葉國銘表示附表所示十二張本票並非伊所簽發等語，莊頭北
    公司始知受騙。
三、案經莊頭北公司訴由台灣高雄地方法院檢察署檢察官偵查起訴。
      理  由
一、訊據被告甲○○，坦承將收受名原公司交付貨款之支票侵占入己，惟矢口否認有
    偽造有價證券犯行，辯稱伊有經欣格公司負責人葉國銘同意，而以欣格公司名義
    向莊頭北公司訂貨，刻欣格公司印章以及以欣格公司名義簽發本票前，均有打電
    話經葉國銘同意，且葉國銘既同意被告以欣格公司名義辦理進貨，則其對被告以
    其名義處理有關進貨事宜，即應認有概括之授權，包括領貨物及支付貨款均得以
    該公司及負責人名義行之云云。
二、經查：
（一）被告將其向名原公司收取之貨款支票侵占入己，並在該張支票背面背書後，交
      付予不知情之他人作為支付貨款之用，業據被告坦承不諱，核與告訴人指訴情
      節相符，並有被告簽收該支票之名原公司付款簽收簿影本在卷可憑。又侵占罪
      為即成犯，行為人意圖為自己不法之所有，將所持有之物，易持有為己有，侵
      占入己時，犯罪即已完成，縱事後被告在告訴人提出告訴前，有清償該部分款
      項，亦不能解免於侵占犯行之成立，故被告雖辯稱其事後有清償云云，亦不能
      據此即認定被告不構成侵占罪行。
（二）被告徵得葉國銘同意，以欣格公司名義向莊頭北公司訂貨，送交工地或水電行
      ，嗣葉國銘因欲結束欣格公司營業，結束之前曾跟被告說不同意被告再以欣格
      公司名義訂貨等情，被告始以其妻名義設立實成行，並以實成行名義向莊頭北
      公司訂貨，業據證人葉國銘於本院調查時結證明確，並經被告於本院調查及偵
      查中供承屬實（分見本院筆錄及偵卷第四百五十二頁）。而被告以欣格公司名
      義訂貨期間，因受水電行及營造商倒債，致有呆帳產生，積欠一百五十多萬元
      ，嗣八十八年過年時，莊頭北公司寄交一百五十多萬元帳單向欣格公司催繳，
      葉國銘要被告趕快繳，被告遂標會籌款繳了一百萬元，尚欠五十二萬元，嗣因
      莊頭北公司主管交接，被告遂向莊頭北公司佯稱欣格公司已倒閉，惟願意以四
      十二萬元解決，並分期還款，莊頭北公司遂予同意，被告利用不知情之刻印人
      員偽刻欣格公司之印章，偽簽葉國銘之署名，而偽造如附表所示之本票十二張
      交予莊頭北公司，亦據告訴人指訴甚詳，被告亦於偵查、原審分別坦承上情屬
      實（偵卷第四百三十九頁、四百四十四頁、四百五十二頁、原審卷第二十頁、
      二十七頁、三十六頁）。
（三）被告雖以上詞為辯，惟查被告所稱刻欣格公司印章以及以欣格公司名義簽發本
      票前，均有打電話經葉國銘同意部分，非但與被告前述自白情節不符，且葉國
      銘堅稱並未同意刻章，其雖有同意被告訂貨，但被告一直稱沒有問題等語，本
      院參酌上情，及審酌葉國銘所經營之公司為欣格衛浴設備事業有限公司，有公
      司設立登記事項卡附於偵查卷可憑，葉國銘若同意被告刻印，當不致於此，又
      葉國銘雖曾同意被告以欣格公司名義訂貨，但被告一直向葉國銘陳稱沒有問題
      ，且葉國銘嗣後欲行結束營業前，曾告知被告，被告始改以實成行名義訂貨，
      而觀告訴人所提欣格公司訂貨單至八十七年十二月底，實成行則始自八十八年
      一月始向莊頭北訂貨，與葉國銘、被告供承上情均屬吻合，則被告於八十八年
      初，即已知葉國銘已不再同意其以欣格名義訂貨，且葉國銘亦不知其借用欣格
      公司名義訂貨部分有積欠莊頭北公司債務，則其於八十八年十一月二十六日簽
      發附表所示之本票，自難謂有獲得欣格公司之授權。被告所辯不足採信。
      此外，復有名原公司付款簽收簿、莊頭北公司請款明細表各一份及被告偽造如
      附表所示之本票影本十二紙在卷可憑，本案事證明確，其有右揭業務侵占、偽
      造有價證券及詐欺得利等犯行，均應堪認定。
三、核被告所為，就侵占前揭高新銀行支票一紙部分，係犯刑法第三百三十六條第二
    項之業務侵占罪，另就偽造如附表所示之本票十二紙並持以行使部分，係犯刑法
    第二百零一條第一項之偽造有價證券罪及刑法第三百三十九條第二項之詐欺得利
    罪。又被告係詐得緩期清償及減少債務之不法利益，並非詐得財物，係犯刑法第
    三百三十九條第二項詐欺得利罪，公訴人認被告犯同條第一項之詐欺取財罪，容
    有未洽，起訴法條應予變更。被告利用不知情之刻印店人員偽造「欣格衛浴公司
    」印章一枚，應論以間接正犯。又被告偽造印章後在附表所示本票上予以蓋用，
    當然產生該印章之印文，只成立偽造印章罪，且其偽造印章之行為及偽造「葉國
    銘」署名之行為，均為偽造有價證券犯行之一部，均不另論罪。被告在同一日內
    同時偽造附表所示之十二張本票，應係以一偽造故意接續為之，應為接續犯，屬
    單純一罪。又被告偽造有價證券後均持以行使，其行使之低度行為應為偽造之高
    度行為所吸收，不另論其行使偽造有價證券罪。另被告所犯偽造有價證券罪及詐
    欺得利罪二罪間，有方法目的之牽連關係，應從一重之偽造有價證券罪處斷。被
    告所犯前揭業務侵占罪及偽造有價證券罪二罪間，犯意各別，行為亦殊，應予分
    論併罰。公訴人雖未就被告前所犯詐欺得利罪部分犯行提起公訴，然檢察官就犯
    罪事實一部起訴者，其效力及於全部，本案被告另涉犯有詐欺得利罪犯行與公訴
    人起訴之偽造有價證券部分犯行，有牽連犯之裁判上一罪關係，已如前述，本院
    自應就被告所犯詐欺得利罪部分犯行，一併加以審究。
四、原審就被告侵占犯行部分，認被告罪證明確，適用刑法第三百三十六條第二項、
    罰金罰鍰提高標準條例第一條前段，審酌被告犯後已與告訴人達成和解，以賠償
    損失（見卷附之和解筆錄），足見被告事後已盡力填補告訴人等損失，犯罪後態
    度良好，顯見有悔意，量處有期徒刑六月，經核認事用法均無不當，量刑亦稱允
    當，被告上訴意旨以求判緩刑為由，指摘原判決不當為無理由，此部分應予駁回
    。至於偽造本票部分，經查欣格公司並未倒閉，被告借用欣格名義訂貨，嗣因欣
    格公司不再同意讓其借用名義訂貨，被告明知其情，卻故意隱瞞係其本人借用名
    義訂貨之事實，反向莊頭北公司陳稱欣格公司倒閉，願意以四十二萬元解決，使
    莊頭北公司誤信欣格公司已倒閉，而同意以四十二萬分期償還之方式解決，被告
    實質上已獲減少債務之利益，原審只認定獲得緩期清償之利益即有未當，又被告
    隱瞞上開事實，偽刻欣格衛浴公司印章，偽造本票，對莊頭北公司及欣格公司所
    生危害非小，在客觀上並無何顯可憫恕之處，原審適用刑法第五十九條，亦有未
    當。被告上訴雖無理由，惟原判決既有可議，自應予撤銷改判。爰審酌被告犯後
    雖曾坦承犯行，嗣後又設詞反覆，及其偽造之本票金額總計四十二萬元，犯後並
    未全數清償該部分貨款，及上述其他一切情狀，量處如主文所示之刑，並與駁回
    部分定其應執行刑，以資懲儆。被告偽造如附表所示之本票十二紙，應依刑法第
    二百零五條規定，均宣告沒收，另偽刻之「欣格衛浴公司」印章一枚，被告於原
    審供搬家找不到，並無確切證據足認已滅失，依刑法第二百十九條之規定沒收之
    。至於在附表所示之十二張本票上偽造之「欣格衛浴公司」印文及「葉國銘」署
    名各十二枚，雖均係被告所偽造，然附表所示十二張本票本身均已宣告沒收，自
    無庸再就印文及署名部分另行諭知沒收，併此敘明。
五、公訴意旨另以：
 （一）被告甲○○基於意圖為自己不法所有之概括犯意，自八十七年十一月起至八
       十九年五月止，隱瞞其向欣格公司借用名義及實成行（名義負責人為被告之
       妻林淑娟）實際負責人為其本人，並無償債能力之事實，連續向莊頭北公司
       詐稱欣格公司及實成行要購買衛浴設備，致莊頭北公司陷於錯誤，陸續依被
       告所提供之定貨單出貨，共計出貨予欣格公司價值五十二萬九千九百七十四
       元之貨品，及出貨予實成行價值一百八十一萬九千四百元之貨品，嗣因出貨
       予欣格公司前揭貨品之貨款被告無法償還，經莊頭北公司命被告催討，被告
       竟於八十八年十一月二十六日，向莊頭北公司詐稱：欣格公司已經倒閉，但
       欣格公司願將貨款折價為四十二萬元，並承諾於八十九年一月三十一日開始
       按月攤還三萬五千元等語，並交付前揭被告偽造完成之十二張本票予莊頭北
       公司職員作為擔保而行使（被告所犯偽造有價證券犯行，詳如前述）。嗣莊
       頭北公司持被告偽造之本票向葉國銘提示付款，惟葉國銘表示附表所示十二
       張本票並非伊所簽發等語，且經查證結果，實成行實係被告所經營，莊頭北
       公司至此始知受騙，因認被告另涉犯有刑法第三百三十九條第一項之詐欺取
       財罪嫌。
 （二）惟按犯罪事實應依證據認定之，無證據不得推定其犯罪事實，刑事訴訟法第
       一百五十四條定有明文。又刑法第三百三十九條第一項詐欺取財罪之成立，
       以意圖為自己或第三人不法之所有，以詐術使人將本人或第三人之物交付為
       要件，所謂以詐術使人交付，必須被詐欺人因其詐術而陷於錯誤，若其所用
       方法，不能認為詐術，亦不致使人陷於錯誤，即不構成該罪，有最高法院四
       十六年台上字第二六Ｏ號判例可資參照。而未依債務本旨履行給付之情形，
       在一般社會經驗上其合理原因非只一端，其或因不可歸責之事由無法給付，
       或因財產、信用狀況緊縮而無力給付，甚至債之關係成立後，始行惡意遲延
       給付，俱有可能，是尚難僅以單純債務不履行之狀態，即認定行為人自始具
       有詐欺之意圖，合先敘明。
 （三）公訴人認被告涉犯有前述詐欺犯行，係以告訴人於偵查中之指訴，及卷附之
       告訴人公司出貨單及請款明細等證據（見偵查卷第十五頁至第四一三頁），
       且被告隱瞞其已經濟困難，無償債能力之事實，卻仍成立實成行與告訴人交
       易，且訂購達一百八十餘萬元之貨品，並將所得挪為他用，足認其有詐欺之
       不法所有意圖，為其認定之依據。惟訊據被告固不否認其有借用欣格公司名
       義買貨及實成行實際上係伊在經營，並以實成行名義向告訴人買貨，嗣後並
       分別積欠前揭五十二萬九千九百七十四元及一百八十一萬九千四百元貨款之
       事實，惟堅決否認有何右揭詐欺取財犯行，辯稱：「我當時借用欣格公司名
       義出貨，實際上那些貨是自己拿去賣，當時很多業務員都是借用其他經銷商
       名義向公司買貨，公司主管也知道這件事但默許，且後來伊於八十八年一月
       十一日成立實成行，是為了想多賺點錢，事實上伊從八十六年開始用欣格名
       義出貨，均有付款給告訴人，實成行從八十八年二月開始向告訴人買貨，一
       直到八十九年六月，我都有在付款，且總計買貨金額達到五、六百萬元，我
       只剩下告訴人所述的一百八十餘萬元未繳，是因為後來經濟不景氣，我被下
       游公司倒債，有些貨款無法收回，才無法還告訴人等語。經查，右揭被告所
       辯稱：伊自八十六年間起即以欣格名義出貨，且均有付款給告訴人，另實成
       行自八十八年二月開始向告訴人買貨至八十九年六月止，總計買貨金額達到
       五、六百萬元，僅有告訴人所指訴一百八十餘萬元未繳之事實，告訴人之代
       理人周德明於本院審理中並不否認，且經本院核閱前揭莊頭北公司出貨單及
       請款明細等資料，就以欣格公司為名義出貨部分，係集中在八十七年十一月
       二日起至八十七年十二月二十八日止，此不到二個月之時間之貨款被告未予
       支付，是被告雖然借用欣格公司名義向告訴人出貨，但自八十六年間起，被
       告並非叫貨後即逃逸無蹤，而係均有依約支付貨款，固足認被告前所辯其借
       用欣格公司名義出貨，僅係為符合公司規定等語，應屬真實，故被告僅係借
       用他人名義出貨，並有依約支付貨款，自難認被告自始即有何詐欺之意圖，
       另被告雖自八十七年十一月起約二個月之貨款未予支付，然被告已供稱係因
       遭他人倒債始無力支付，告訴人對此亦不爭執，故被告係因事後不可歸責之
       原因，始無法支付貨款，此僅為單純債務不履行問題，亦不足以推論被告有
       詐欺之故意。另就實成行部分，被告所積欠之貨款係八十八年十月、十一月
       、十二月、八十九年三月、四月、五月、及六月，惟被告係自八十八年二月
       起就以實成行名義向告訴人出貨，故被告在八十八年二月至九月間，均未積
       欠貨款，已難認被告自始即有詐欺之故意，且被告總計買貨金額已達到五、
       六百萬元之多，僅事後約一百八十餘萬元未支付，且係因被告前所述遭他人
       倒債，此不可歸責之原因所致，告訴人對此並不否認，故被告係嗣後因不可
       歸責之原因，始無法支付貨款，亦僅為債務不履行問題，均不足以推論被告
       有詐欺之故意。綜上所述，被告係因事後不可歸責之原因，而無法支付貨款
       ，尚難僅因被告借用他人名義或未據實告知實際經營者，即遽行推論被告自
       始即有詐欺之故意。此外，復查無其他積極證據足認被告有公訴人所指詐欺
       取財犯行，惟公訴意旨認被告此部分犯行與前揭論罪科刑之偽造有價證券部
       分犯行，係牽連犯之裁判上一罪關係，本院爰不另為無罪之諭知，併此敘明
       。
六、本件雖由被告上訴，但原審判決對偽造有價證券部分，適用刑法第五十九條酌減
    其刑不當，本院自得諭知較重於原審判決之刑。
據上論結，應依刑事訴訟法第三百六十八條、第三百六十九條第一項前段、第三百七
十條但書、第三百六十四條、第二百九十九條第一項前段、第三百條，刑法第二百零
一條第一項、第三百三十九條第二項、第五十五條、第五十一條第五款、第二百零五
條，第二百十九條，罰金罰鍰提高標準條例第一條前段，判決如主文。
本案經檢察官張其主到庭執行職務。
中      華      民      國    九十一    年     十一     月    二十九    日
                              臺灣高等法院高雄分院刑事第五庭
                                  審判長法官  吳水木
                                法官  洪慶鐘
                                        法官  趙文淵
右正本證明與原本無異。
偽造有價證券部分如不服本判決應於收受本判決後十日內向本院提出上訴書狀，其未
述上訴理由者，並得於提起上訴後十日內向本院補提理由書狀（均須按他造當事人
之人數附繕本)「切勿逕送上級法院」。
侵占罪部分不得上訴。
                                      書記官  唐奇燕
中    華    民    國      九十一      年      十二      月     五   日
附錄本判決論罪科刑法條：
刑法第三百三十六條第二項：
對於業務上所持有之物，犯前條第一項之罪者，處六月以上五年以下有期徒刑，得併
科三千元以下罰金。
刑法第二百零一條第一項：
意圖供行使之用，而偽造、變造公債票、公司股票或其他有價證券者，處三年以上十
年以下有期徒刑，得併科三千元以下罰金。
 附 表：
┌──┬──────┬─────┬──────┬──────┬─────┬
│編號│發票人      │本票面額  │發   票   日│ 到  期  日 │受 款 人  │
│    │            │（新台幣）│            │            │          │
├──┼──────┼─────┼──────┼──────┼─────┼
│一  │欣格衛浴公司│三萬五千元│八十八年十一│八十九年一月│莊頭北公司│
│    │葉國銘      │          │月二十六日  │三十一日    │高雄分公司│
├──┼──────┼─────┼──────┼──────┼─────┼
│二  │同右        │同右      │同右        │八十九年二月│同右      │
│    │            │          │            │二十八日    │          │
├──┼──────┼─────┼──────┼──────┼─────┼
│三  │同右        │同右      │同右        │八十九年三月│同右      │
│    │            │          │            │三十一日    │          │
├──┼──────┼─────┼──────┼──────┼─────┼
│四  │同右        │同右      │同右        │八十九年四月│同右      │
│    │            │          │            │三十日      │          │
├──┼──────┼─────┼──────┼──────┼─────┼
│五  │同右        │同右      │同右        │八十九年五月│同右      │
│    │            │          │            │三十一日    │          │
├──┼──────┼─────┼──────┼──────┼─────┼
│六  │同右        │同右      │同右        │八十九年六月│同右      │
│    │            │          │            │三十日      │          │
├──┼──────┼─────┼──────┼──────┼─────┼
│七  │同右        │同右      │同右        │八十九年七月│同右      │
│    │            │          │      │三十一日    │          │
├──┼──────┼─────┼──────┼──────┼─────┼
│八  │同右        │同右      │同右        │八十九年八月│同右      │
│    │            │          │            │三十一日    │          │
├──┼──────┼─────┼──────┼──────┼─────┼
│九  │同右        │同右      │同右        │八十九年九月│同右      │
│    │            │          │            │三十日      │          │
├──┼──────┼─────┼──────┼──────┼─────┼
│十  │同右        │同右      │同右        │八十九年十月│同右      │
│    │            │          │            │三十一日    │          │
├──┼──────┼─────┼──────┼──────┼─────┼
│十一│同右        │同右      │同右        │八十九年十一│同右      │
│    │            │          │            │月三十日    │          │
├──┼──────┼─────┼──────┼──────┼─────┼
│十二│同右        │同右      │同右        │八十九年十二│同右      │
│    │            │          │            │月三十一日  │          │
└──┴──────┴─────┴──────┴──────┴─────┴
